臺灣高等法院民事判決　九十年度上字第四七五號
　　上　訴　人　甲○○
　　法定代理人　林基源
右當事人間返還存款事件，上訴人對於中華民國九十年四月十三日臺灣臺北地方法院
八十九年度訴字第三九五號第一審判決提起上訴，上訴人並為訴之追加，本院判決如
左：
    主    文
上訴及追加之訴均駁回。
第二審及追加之訴訴訟費用由上訴人負擔。
    事    實
甲、上訴人方面：
一、聲明：
　(一)原判決廢棄。
　(二)右廢棄部分，被上訴人應給付上訴人新台幣（下同）一百八十五萬九千一百四十
　　三元整，及回復按年息百分之十三計算之退休金優惠利息存款（即消費性寄託）
　　關係；並自民國（下同）八十八年十一月二十六日（即違法終止存款關係之日）
　　起，至給付並回復優惠存款關係之日止，按月賠償上訴人二萬一百四十元。
　(三)被上訴人應給付上訴人新台幣九萬六千二百五十五元整，並自一審起訴狀繕本送
　　達被上訴人翌日起至被上訴人清償日止，按年息百分之十三計付遲延利息。
　(四)願供擔保，請准宣告假執行。
二、陳述：除與原判決記載相同者，茲予引用外，並補稱：
　(一)被上訴人違法終止存款關係，係屬故意侵權行為，亦屬權利濫用行為：
    上訴人並無溢領稅差補貼之情，被上訴人據為終止存款關係之行為即失合法依據
    ，實屬故意侵權行為；另被上訴人主張之溢領額僅為一百八十餘萬元，而上訴人
    退休存款近達七百萬元，以年息百分之十三計算，兩年之利息即足清償，況七百
    萬元存款尚足作為被上訴人之債權擔保，在兩造就是否有溢領稅差補貼款一節尚
    存爭執時，被上訴人就利用職權之便，強行以「終止退休優惠存款關係」之方式
    取償，實屬以損害上訴人為目的之權利濫用，應為無效之法律行為。是以在被上
    訴人違法剋取上訴人一百八十五萬九千一百四十三元部分，依民法第二百十三條
    、第一百十三條之規定（兩者關係為請求權競合），被上訴人應回復退休優惠存
    款關係之原狀；而就被上訴人已回復優惠存款關係之五百零七萬五百二十二元部
    分，因自八十八年十一月二十六日（終止優惠存款關係之日）起至八十九年一月
    四日止，上訴人受有利息損失九萬六千二百五十五元，上訴人亦應依損害賠償規
    定，依年息百分之十三（即原優惠存款利率）賠償上訴人損失。
  (二)原審肯認被上訴人終止存款關係係屬「違反公序利益且以損害當事人為主要目的
    而不生效力」，故就此無效行為，被上訴人應負回復原狀或損害賠償責任，而原
    審竟誤認上訴人應另提確認之訴，顯有失當，況上訴人之退休存款戶遭被上訴人
    違法終止後已一分為二，即遭被上訴人強行剋取部分及被上訴人於八十九年一月
    四日回復優惠存款關係部分，實無法單純以確認全部存款關係存在獲得解決。又
    原審未就中斷計息期間之利息損失加以論述，更有「受請求之事項未為判決」之
    違法。
  (三)審計部之所以向被上訴人發出八十七年十二月二十七日函文，係肇因被上訴人於
    八十七年十二月二十七日先認定倫敦代表處楊瑞東有溢領稅差補貼款，先自行作
    成報告呈報審計部查核，審計部才基於上級立場曉諭被上訴人應行追回，故非由
    審計部主動提出糾正，而僅為例行業務指示。而「中央銀行業務缺失改善情形報
    告表」之內容，亦僅為回應被上訴人所陳報之調查內容所做出之概括性、例行性
    之業務期勉，亦非指摘上訴人之溢領稅差補貼之情。
　(四)由１、華南商業銀行（下簡稱華南商銀）（九０）人三字第一二三一九號函：「
　　本行美國地區之分行係採按月由行方暫行核補所得稅差額之方式辦理，八十六年
　　以前在計算時將每月暫行核補所得稅差額所衍生之所得稅亦視同薪資所得再予併
　　入補稅範圍」，明示：「在八十六年以前（改制民營前）稅上稅由行方再予補稅
　　」；２、彰化商業銀行（下簡稱彰化商銀）彰國外業字第六五三二號函：「三、
　　依附表一所計算應核補之所得稅，由行方按月核補差額，年度結束後，再依附表
　　二之計算表計算，由行方核補或核收差額稅款」，函中所謂附表一更註明：「『
　　稅上稅之核補』暫於每年十二月底計算銀行核補金額與實際被扣稅款之差額多退
　　少補」；３、第一商業銀行（下簡稱第一商銀）（九０）一總國業字第一一四七
　　四號函：「（三）：：核補所得稅差額款項於國外駐在地辦理；核補稅所衍生所
　　得稅併次年度之核補所得稅案件申請核補，核補作業於國內辦理」等語，皆可用
　　以作為「衍生稅由行方負擔」之一明證。
  (五)財政部八十六年間針對駐外人員之「待遇、房租補助費」所訂立之標準表，係經
　　台北市政府以八六０二八七二七七號函轉知被上訴人辦理後，被上訴人才依上級
　　機關台北市政府之函示而以「北銀人字第八六０００五四五八號函」諭令「倫敦
　　辦事處、紐約分行、洛杉機分行．．．．」等駐外單位須比照辦理。可見被上訴
　　人隸屬公營機構期間，輕微如房租補助費變動，尚且需要上級機關核定後才可比
　　照辦理，更何況重大如本件稅賦補貼者，更不容被上訴人於稅款申填表之附註欄
　　上以附註方式加以修改。
三、證據：除援用原審所提出者外，補提本案相關時間及事實一覽表財政部所屬金融
　　保險事業機構駐外人員待遇最高標準表及房租補助費標準表、台北銀行八十六年
　　六月四日北銀人字八六０００五四五八號函各一件（以上皆影本）為證。
乙、被上訴人方面：
一、聲明：駁回上訴。
二、陳述：除與原判決記載相同者，予以引用外，並補稱：
  (一)被上訴人之法定代理人已於九十年六月二十八日依法變更林基源，爰依民事訴訟
  　法第一百七十條、第一百七十五條及第一百七十六條規定，聲明承受訴訟。
  (二)被上訴人派駐國外人員，每年須向駐在國當地繳納應納之所得稅，然因駐在國之
    稅賦恆高於國內，故被上訴人為求衡平，乃允就兩地所產生之所得稅差額，由被
    上訴人予以補貼。惟該等由被上訴人所補貼之所得稅差額，係屬駐外人員之所得
    ，基於稅賦公平之原則，該核補所得稅差額，依駐外人員在駐在國申報所得稅之
    稅率所核算之款項，自應由駐外人員負擔，始符事理之平。
　(三)由台北市政府所屬台北銀行股份有限公司用人費薪給管理要點第三點規定：「台
　　北銀行人員之薪給，除主持人由本府報請行政院核定外，其餘人員，則由該行衡
　　酌其事業生產力、營運績效、用人負擔能力及一般公務人員待遇調整幅度，擬訂
　　待遇標準，報本府核定」。可知須報府核備者僅限於「一般公務人員待遇調整幅
　　度」，而不及於一般公務員稅賦該如何核補之問題，因賦稅該如何核補，純粹出
　　於稅賦公平之原則，與薪給不可混為一談。原審擴張解釋，實非的論。
  (四)上訴人之主張迥異於被上訴人及中央信託局者，乃是因上訴人係自行認定被上訴
    人之「核給薪給待遇」係以「稅後實得所得淨額」反算「所得總額」，造成報稅
    所得虛增，亦造成被上訴人溢付應核補之所得稅差額。
　(五)中央信託局七十四年二月十四日（七四）台總人０二二０號函說明欄第二項：「
　　上項經由本局核補或核收稅捐差額者，其向駐在國政府申報之相關年度綜合所得
　　稅，以領自本局之薪給待遇等來源所得為限。．．．．」，其中所謂「薪給待遇
　　」應係僅指依「財政部所屬金融保險事業機構駐外人員待遇標準所核定之「月薪
　　」及依法核撥之「地域加給」、「眷屬補助」、「教育補助」、「房租補助費（
　　超過基本數部份）」、「房租補助費基本數」、「加班誤餐費」等項目，至於該
　　派駐在外人員在國外之他種所得（如該派駐在外人在銀行之存款利息、執行業務
　　所得、投資營利所得及由金融保險事業機構就稅捐差額所核補之所得）所產生之
　　所得稅均不在核補之列，故中央信託局准予核補核收稅捐差額者，當不包括核補
　　之稅捐差額，其理自明。
  (六)審計部台北市審計處於八十七度審計處審核報告中，指出：台北銀行國外營業部
    副理楊瑞東於一九九四年至一九九六年擔任倫敦辦事處代表期間，溢支薪資所得
    稅（即核補稅差所衍生之所得稅）計二百二十八萬七千九百四十元，應如數修正
    增列為營業外收入。並列於審計部台北審計處所編之「中華民國八十七年度台北
    市地方總決算審核報告」中，復於台北市議會通過之「八十七年度地方總決算暨
    附屬單位決算書」中關於「台北銀行股份有限公司」之「營業外收入」項中中亦
    通過上揭決算，足見被上訴人之追繳溢支稅額之措施，亦獲中央銀行之肯定。
  (七)依華南商銀九十年十一月二十日（九十）人三字第一二三一九號函覆：「本行派
    駐國外工作人員在駐地所得繳所得稅扣補辦法，係依據本行總行七十九年二月二
　　十日七九人三（會會）字第０一四七四號函規定辦理。」而觀諸該０一四七四號
　　函說明欄內載「．．．．四、核補所得稅差額所衍生之所得稅全部由個人自行負
　　擔，不再另予補助。」，而上揭覆函中所檢附之「核補核收駐外人員所得稅差額
　　計算明細表」之備註欄中亦註明：「核補所得稅差額所衍生之所得稅全部由個人
　　自行負擔。」。復見上開覆函說明欄（三）載明八十六年以前將每月暫行核補所
　　得稅差額所衍生之所得稅，視同薪資所得再予併入補稅範圍，惟八十七年時發現
　　計算內容錯誤，故自該年度起暫行核補所得稅差額所衍生之所得稅即不再併入補
　　稅範圍等語，顯見華南商銀於八十六年前有未依規定辦理情事，此乃其疏失，被
　　上訴人比照辦理「錯誤」之理。
  (八)由彰化商銀九十年十一月二十日彰國外營字第六五三二號函覆中可知，關於該行
    派駐國外分行之職員，於駐在地所繳所得稅之核補核收，係比照中央信託局七十
　　四二月十四日台總人０二二０號函辦理。而依被上訴人先前所提出之「彰化商業
　　銀行核補核收駐外人員所得稅差額計算明細表」之備註欄明載：「工作獎金部份
　　應納之所得稅及核補所的稅差額所衍生之所得稅全部由個人自行負擔」，雖其格
　　式與前揭函覆中檢附之「駐外人員薪俸暨所得稅差額核補計算明細表」不同，惟
　　皆符合所得差額所衍生之所得稅全部由個人自行負擔之精神。另再詳觀其上開函
　　覆所檢附之明細表（二）之格式，其中第三欄所示之「應計算需核補稅款之所得
　　」係以「全年總所得扣除銀行已負擔稅款之所得」，亦符合中央信託局台總人字
　　０二二０號函第二項揭明：「上項經由本局核補或核收稅捐差額者，以領自本局
　　之薪給待遇等來源所得為限」之精神。
三、證據：除援用原審提出者外，補提經濟部公司執照影本、台北市政府營利事業登
　　記證影本各一件為證，並聲請向第一商銀總行、華南商銀總行、彰化商銀總行函
　　詢核補所得稅差額所衍生所得稅相關事宜。
    理    由
一、被上訴人之法定代理人於九十年六月二十八日依法變更為林基源，有台北銀行股
    份有限公司九十年六月二十八日第六屆董事會第一次臨時常務董事會議紀錄（見
    本院卷第一宗第八一頁）、經濟部公司執照、台北市政府營利事業登記證各一紙
    在卷可稽（見本院卷第一宗第二三三、二三四頁），其依法聲請承受訴訟，依法
    尚無不合，合先敘明。
二、按訴狀送達後，原告不得將原訴變更或追加他訴，但擴張或減縮應受判決事項之
    聲明者，不在此限。民事訴訟法第二百五十五條第一項第三款定有明文。另在第
    二審關於訴之變更或追加之限制，同法第四百四十六條第一項則規定：「訴之變
    更或追加，非經他造同意，不得為之，但第二百五十五條第一項第二款至第六款
    情形，不在此限。」。查上訴人於起訴之初，訴之聲明為：「被告應返還原告一
    百八十五萬九千一百四十三元，回復依年息百分之十三計算之退休優惠存款關係
　　，及自八十九年一月四日起至返還並恢復優惠存款關係之日止，按月賠償原告二
　　萬零一百四十元。被告應賠償原告九萬六千二百五十五元，並自起訴狀繕本送達
　　翌日起至清償日止，按年息百分之五計算之利息。」上訴本院後，於言詞辯論時
　　更正聲明為：「被上訴人應給付上訴人新台幣一百八十五萬九千一百四十三元整
　　，同時回復按年息百分之十三計算之退休金優惠利息存款（即消費性寄託）關係
　　；並自八十八年十一月二十六日（即違法終止存款關係之日）起，至給付並回復
　　優惠存款關係之日止，按月賠償上訴人二萬一百四十元。被上訴人應給付上訴人
　　新台幣九萬六千二百五十五元整，並自一審起訴狀繕本送達被上訴人翌日起至被
　　上訴人清償日止，按年息百分之十三計付遲延利息。」。將上訴人變更後之聲明
　　與原審聲明對照觀之，僅在請求賠償期間及利率方面有所差異，核其所為係屬擴
　　張應受判決事項之聲明，揆諸前揭法條，應予准許。
三、上訴人起訴主張：伊任職於被上訴人處三十餘年，八十一年四月至八十五年間，
　　受派駐紐約分行擔任經理一職，有關駐外人員納稅、核補差額等相關事宜，被上
　　訴人原係依中央信託局（七四）台總人０二二０號函示原則辦理。故派駐紐約分
　　行期間，上訴人所支領之薪資雖需按美國稅賦規定繳付高額稅款，唯被上訴人皆
　　確實依前揭函示原則，按年將上訴人已繳付美國、且逾國內所規定百分之五稅賦
　　部分之稅款差額全數貼補上訴人，可謂允當合法，詎上訴人退休後，被上訴人竟
　　發函要求上訴人返還溢領貼補所得稅之差額一百八十五萬九千一百四十三元，更
　　進而違法將上訴人本於退休行員身分而存置於被上訴人「營業部行員儲蓄存款第
　　０八三九四帳號」之退休金優惠利息存款擅自終止結清，並將其中存款一百八十
　　五萬九千一百四十三元部分，逕行加以抵銷取償，被上訴人所為，實屬故意侵權
　　行為，其終止結清上訴人之帳戶行為．亦屬無效之法律行為，爰依侵權行為法則
　　及民法第一百十三條規定，求為命被上訴人回復上訴人退休優惠存款關係、返還
　　上開強行扣抵之金額並賠償利息損失如聲明所求之判決。
四、被上訴人則以：被上訴人曾於七十九年十二月二十四日以（七九）北市銀人字第
    七五二二號就有關派駐國外單位人員各項福利、補助應如何辦理一節，向台北市
    政府請示，其中「所得稅差額貼補事項」建議依中央信託局七十四年二月十四日
　　（七四）台總人字０二二０號函辦理，而台北市政府則以（八０）府人字四字第
　　八００六八０五０號函同意照辦。被上訴人並依上開中央信託局函示原則，參考
　　省屬三商銀及海外單位之意見，修正「本行駐外人員所得稅差額計算明細表」，
　　並於八十二年七月二十九日以（八二）北銀人字第四四四六號函將該明細表檢送
　　上訴人負責之紐約分行，該明細表之備註欄第四項即加註：「核補所得稅差額所
　　衍生之所得稅，全部由個人自行負擔。」等語，上訴人應全然了解，然上訴人並
　　未依實填報，且未陳報被上訴人總行核備，是以被上訴人未即時發覺上訴人有溢
　　領情事。嗣因審計部台北審計處於例行檢查及中央銀行金檢人員為例行稽查時，
　　發現有待清查之處，被上訴人始得知上訴人有溢領稅差貼補款情事，其無法律原
　　因之所得理應退還扣除上訴人已歸還之金額，尚有一百八十五萬九千一百四十三
　　元未繳回，被上訴人多次發函請求上訴人繳回溢領之款項，上訴人皆置之不理，
　　被上訴人不得已終止兩造間優惠存款關係，並以上訴人應歸還溢領之金額與同額
　　存款債權抵銷，被上訴人所為皆合法有據，非加損害於上訴人等語置辯。
五、上訴人主張被上訴人應負擔侵權行為損害賠償責任，無非以上訴人並未溢領稅差
　　補貼款，被上訴人逕行終止兩造間之優惠存款契約，並抵扣其中一百八十五萬九
　　千一百四十三元，顯然違法侵害伊之權利等語。並據其提出中央信託局函一件為
　　其論據。惟查：中央信託局就該局駐外人員在駐在地所繳所得稅是否由該局補助
　　一節，曾於七十四年二月十四日以（七四）台總人０二二０號函說明：「．．．
    ．其依駐在國法令規定，應向駐在國繳納稅捐者，所繳稅捐如高於按國內稅法規
　　定計算之稅捐時，由本局核補其差額；．．．．」（見本院卷第一宗第六五頁）
　　。而關於被上訴人對於駐外人員於駐在地所應繳納之所得稅應如何補助一節，被
　　上訴人亦於七十九年十二月二十三日以（七九）北市銀人字第七五二二號函將所
　　列建議請示台北市政府，並於說明欄(四)載明「所得稅差額貼補事項：各同業係比
　　照中央信託局74.2.14(74)台總人０二二０號函規定辦理。」（見本院卷第一宗
　　第六六、六七頁），復經台北市政府以八十府人四字第八００六八０五０號函核
　　示「所報貴行（指被上訴人）派駐國外單位人員各項福利、補助，請准比照國營
　　、省營金融保險事業機構駐外人員辦理一案，除比照駐外人員子女返國入學辦法
　　辦理部分，與規定不合外，餘均照辦」（見本院卷第一宗第一三０頁）。是以就
　　駐外人員所繳所得稅差額貼補事宜，應依上開中央信託局（七四）台總人０二二
　　０號函揭示之原則辦理，要無疑義，且為兩造所不爭執。然兩造對於核補所得稅
　　差所衍生之所得稅（即簡稱稅上稅），究應由上訴人抑或是被上訴人負擔，則各
　　執一詞，觀諸上開中央信託局函文內容，對於稅上稅之負擔，並未載明而就所得
    稅法而言，上訴人就國內外稅差所得之補貼款，性質上無非係被上訴人之所得，
    除依所得稅法第十四條第三類第二項但書及同法第四條規定免稅之項目外，仍應
    由所得者繳納所得稅，觀之所得稅法第十四條第三類第二項但書、第四條、第二
    條規定甚明，而此等稅差補貼所得並非免稅項目，是此等因稅差補貼所得而衍生
    之所得稅，依所得稅法仍應由薪資所得者負擔納稅義務，要言之，稅上稅乃屬該
　　薪資所得者公法上應有之負擔，除非事業主如國、公營事業或雇主曾同意負擔此
　　稅上稅，否則事業主或雇主原無負擔稅上稅之義務。本件被上訴人既否認曾同意
　　負擔稅上稅，並據其提出八十二年北銀人字第四四四六號函附「本行駐外人員所
　　得稅差額明細表」一件為證（見本院卷一宗第一三六、第一三七頁），該表已載
　　明：「核補所得稅差額所衍生之所得稅全部由個人自行負擔」等文義。（其詳下
　　論）則有關被上訴人曾同意分擔稅上稅之有利於上訴人之事實自應由上訴人負舉
　　證之責。
  (一)兩造對於上訴人之稅差補助費如何計算雖各有主張；依上訴人主張之計算式，即
　　預先算出紐約分行行員之稅差補賠款減去實際申報者以逆算法（gross up）計算
　　得出。故不發生「稅上稅」問題（參見本院卷第二宗第九十五頁）並以其自行研
　　究彙整「國內金融機構駐外行員稅差補助分析表」即附表一之四方式己獲中央信
    託局函證實為論據（見原審卷第一宗第三十七頁及第二宗第六十頁）。經考上訴
　　人所任紐約分行曾以八十二年北銀紐字第０二０號函致總行敘明總行檢附之「本
    行駐外人員所得稅差額及其他貼補項目計算明細表」，歉難照辦，而自行檢附之
    計算表送總行參酌。其計算式為：「全年暫行核補稅額」減「全年申報應補稅額
    」減「全年應領淨額」加「應退午餐費」等於「應補或應退之總額」，此有紐約
    分行函附計算表在卷可憑（見原審卷第一宗第七十九頁至第八十一頁），是被上
    訴人質疑上訴人自行認為其薪資係稅後實得淨額，為避免負擔所得稅，乃以逆算
    方式計算出其個人應得稅額，導致被上訴人應付薪資增加，自非無稽（參原審卷
    第一宗第二八三、第二八四頁）蓋上訴人自行計算之計算式非惟與被上訴人先前
　　以八十一年八月十三日八十一北市銀人字第四０五七號函附「本行駐外人員所得
    稅差額及其他貼補項目計算明細表」請其依式查填並陳報總行之計算式顯不相同
　　（見本院卷一宗第一三一、第一三二頁）且與被上訴人嗣後於八十二年北銀人字
    第四四四六號函請其重行填報之計算式（見本院卷第一宗第一三五頁至第一三七
    頁其詳後述）亦屬有別，是以上訴人前開自行陳報之計算式終未獲被上訴人首肯
    而原審依上訴人之聲請檢附前開「金融機構駐外行員稅差補助分析表」函請中央
    信託局，據中央信託局答覆原審函中所載：有關薪津國外所得稅補貼，與貴院來
    函說明及附表之計算式不同，本局係依據該駐外人員實際向駐在國所繳納稅款，
    扣除依當時國內稅法規定應繳納金額後之差額由本局負擔等語，顯見中央信託局
　　亦非採用上訴人所列「逆算法」（即該附表之Ｃ式），此有中央信託局人事室函
　　附卷足稽（見原審卷第二宗第六十頁至第六十三頁），至中央信託局同函雖稱：
    如依該附表假設之薪資及稅率計算「稅後年所得」相同等語，惟所謂「稅後年所
    得」應係指扣除所得稅後之淨收入，然被上訴人僅允諾補貼國內外稅差，並未保
    證上訴人之稅後年收入在國內或國外均相等，況中央信託局同上信函並未載明其
    核對之所得稅差額係在國內給付或在國外給付，而被上訴人主張中央信託局之稅
　　差核補係在國內辦理，此有上訴人所不爭（參見本院卷一宗第一七七、第一七八
    頁及本院卷第二宗第一五二頁），倘次年未在國外申報該筆核補稅差之所得，自
    無稅差核補後所衍生所得稅之核補問題，此與被上訴人之稅差核補係在國外給付
    ，為兩造所不爭者，不可同日而語。何能謂上訴人之計算式係依中央信託局七十
    四年函原則辦理呢？
　(二)本院曾函詢華南商銀有關稅上稅負擔相關事宜，依華南商銀九十年十一月二十日
　　（九十）人三字第一二三一九號函覆：「本行派駐國外工作人員在駐地所繳所得
　　稅扣補辦法，係依據本行總行七十九年二月二十日七九人三（會會）字第０一四
　　七四號函規定辦理。」（見本院卷第二宗第四頁），而觀諸該０一四七四號函除
　　在主旨中點明：「本行派駐國外工作人員在駐地所繳所得稅，准比照財政部所屬
　　中央信託局扣補辦法規定辦理。」外，說明欄並載：「．．．．二、本項所得稅
　　扣補額，應於每月在駐在地繳納所得稅後，計算與我國稅法應自行負擔所得稅後
　　，於次日發薪日時併入薪資發給。．．．．三、駐外人員所領薪資依我國稅法規
　　定，按全月給付總額超過新台幣三萬元部分，扣繳百分之五。五、核補所得稅差
　　額所衍生之所得稅全部由個人負擔，不再另予補助。」（見本院卷第二宗第六頁
　　）。而華南商銀所檢附之「核補核收駐外人員所得稅差額計算明細表」之備註欄
　　二、亦註明：「核補所得稅差額所衍生之所得稅全部由個人自行負擔。」（見本
　　院卷第二宗第七頁）。又上開第一二三一九號覆函中說明欄(三)復載明：「八十六
　　年以前，在計算時，將每月暫行核補所得稅差額所衍生之所得稅，亦視同薪資所
　　得再予併入補稅範圍，嗣經本行於八十七年執行一般業務稽查時，發現計算內容
　　錯誤，通知改善，自該年度起暫行核補所得稅差額所衍生之所得稅即不再併入補
　　稅範圍。」（見本院卷第二宗第五頁），該行以八十八年十二月二十九日（八八
　　）人三字第一二一０三號函行文國外各單位時即於說明欄中載明：「(四)核補所得
　　稅之所得．．．．不屬於（二）規定之核補項目，不得併入計算核補所得稅之總
　　數。」（見本院卷第二宗第十二頁）。綜合上述，華南商銀關於稅上稅之負擔，
　　係本於中央信託局（七四）台總人第０二二０號函示原則，而認定核補所得稅所
　　衍生之差額所衍生之所得稅應由個人負擔，而不列入核補範圍。
　(三)彰化商銀亦於九十年十一月二十日以彰國外營字第六五三二號函覆本院，函中說
　　明欄二、載：「本行派駐國外分行之職員，於駐在地所繳所得稅之核補核收，係
　　奉省府七十四年四月二十日七四府人四字第二三一一七七號函，准比照中央信託
　　局七十四年二月十四日台總人０二二０號函辦理。．．．．」（見本院卷第二宗
　　第十五頁）。另依其所檢附之「彰化商業銀行駐外人員薪俸暨所得稅差額核補計
　　算明細表」中附註：「稅上稅之核補暫於每年十二月底，計算銀行核補金額與實
　　際被扣稅款之差額多退少補」（見本院卷第二宗第十六頁），可知稅上稅之核補
　　絕非銀行單方面負擔，蓋如此即無所謂「多退」之可能。復依被上訴人八十二年
　　五月二十七日（八二）北銀紐字第０二０號函所附之「彰化商業銀行核補核收駐
　　外人員所得稅差額計算明細表」之備註欄二亦明揭「工作獎金部份應納之所得稅
　　及核補所得稅所衍生之所得稅全部由個人自行負擔。」（見被上訴人九十年十月
　　二十九日書狀附證物被上證十二號證物外放），是以，彰化商銀對於稅上稅之負
　　擔處理方式亦與華南商銀相同。
　(四)交通銀行在八十九年十二月十五日以人字第八九五八六０一０七四號函中回覆原
　　審查詢該行對駐外人員之稅差額補貼計算方式時，於說明欄二、內載：「查本行
　　派駐全國地區分行辦理方式如次：(一)矽谷分行：每月薪資已將各項所得稅扣除，
　　扣除比率約在三０％至四０％之間，隔年申報所得稅之後，再依規定計算並退還
　　上年應補貼派駐行員之所得稅差額。若派駐行員仍在該分行任職，補貼稅額將併
　　入其所得及繳納所得稅，若派駐行員調離美國，則以支票寄送本人，且不需申報
　　所得稅。」（見本院卷第一宗第一七六頁），究其意旨，補貼稅額既需併入所得
　　並繳納所得稅，可見稅上稅亦為員工自身負擔無訛，至於派駐行員調離美國之情
　　形，自無依美國法再繳納所得稅之必要，與稅上稅負擔無涉。
  (五)綜上，上開各家銀行對於核補所得稅所衍生所得稅之處理方式，皆歸由員工個人
    負擔，不再加以核補。復參照審計部台北審計處抽查被上訴人八十七年度附屬單
　　位決算後，致被上訴人之八十七年十二月二十七日北審(四)字第八七０一一三七號
　　函（見本院卷第一宗第一三九、一四０頁），以及中央銀行金檢人員於作例行稽
　　查時，所制作之「業務缺失改善情形報告表」（見本院卷第一宗第一四七頁），
　　亦揭櫫「核補所得稅差額所衍生所得稅不在核補範圍內」之意旨。之前被上訴人
　　曾對於其另一名國外員工追繳其溢支薪資所得稅差額後改列為被上訴人營業外收
　　入，並列入審計部台北審計處所編之「中華民國八十七年度台北市地方總決算審
　　核報告」（見被上訴人九十年十月二十九日書狀所附證物卷宗被上證二一號證物
　　外放），且經台北市議會議決通過，有八十七年度地方總決算暨附屬單位決算書
　　附卷可稽（同上卷宗被上證二二），益徵被上訴人前情所辯非虛。雖第一商銀於
　　函覆本院時，明確揭示該行核補所得稅所衍生所得稅得申請核補（見本院卷第二
　　宗第二頁），然與上開各銀行及審計部、台北市議會認可之做法不合，且此不失
　　為第一商銀與其員工關於「稅上稅負擔」之契約約定，本於契約自治原則，固非
　　法所不詳，然不得以此拘束第三人，亦不得以即認被上訴人之做法有何不妥之處
　　。此外上訴人既不能證明被上訴人同意負擔其稅上稅，其主張之事實，即非可採
    。
六、被上訴人主張曾於八十一年八月十三日以（八一）北市銀人字第四０五七號函，
    檢送「本行駐外人員所得稅差額及其他貼補項目計算明細表」格式（見本院卷第
    一宗第一三一、一三二頁）予紐約分行，請其依式查填，並陳報總行核備，惟上
    訴人回函認該明細表核算方式有誤，難以填報（見本院卷第一宗第一三三頁），
    上訴人始重新修正，並於八十二年七月二十九日以（八二）北銀人字第四四四六
    號將新式「核補核收駐外人員所得稅差額計算明細表」檢送上訴人所任職之紐約
    分行（見本院卷第一宗第一三六、一三七頁），該明細表之備註欄第四項即明載
    ：「核補所得稅所衍生之所得稅，全部由個人自行負擔。」，上訴人對於被上訴
    人關於稅上稅之處理應知之甚詳等情，有上開函件、簽呈明細表為證，堪信為真
    實。被上訴人關於稅上稅應由員工自行負擔之做法，除與華南商銀、彰化商銀相
    符外，亦不違中央信託局函示，且上訴人亦已知悉，即應依照該原則辦理，上訴
    人雖復主張苟有八十二年北銀人字第四四四六號函附明細表、備註欄第四項「核
    准所得稅所衍生之所得稅全部由個人自行負擔」記載，何以八十三年以後之計算
    表均刪除呢？（見原審卷第一宗第一五三頁），然為被上訴人所否認；且辯稱：
    上訴人在駐外期間所得稅差額明細表均未送交被上訴人，係其離職後始送回，而
    原任紐約分行之另一職員嗣後改任倫敦分行所送回之計算式仍有備註第四欄事項
    之記載，足見八十三年明細表（指紐約分行）係上訴人自己刪除，被上訴人未同
    意等語，並提出八十七年倫敦分行（代表處）之計算表一件為證（見原審卷第一
    宗第一六三、第一六四、第一六九頁）且衡情被上訴人並無理由獨厚於紐約分行
    。是上訴人所陳亦非可取。況依被上訴人計算若上訴人於西元一九九二年至一九
    九六年任職國內，其所得薪資應為九百五十六萬七千四百二十四元（見本院卷第
    一宗第一六六頁列表），以平均所得稅率以二一％計算，上訴人任職國內之稅後
    淨額為七百五十五萬八千二百六十四元（見本院卷第一宗第一六七頁），而上訴
    人任職國外期間，依被上訴人所主張之核補稅差之計算方法折合新台幣後之稅後
    所得為一千四百八十四萬九千一百九十五元，兩者相減，上訴人於國外任職期間
    所得仍比任職於國內之所得高出七百二十九萬九百三十一元，上訴人對此皆不爭
    執，是以稅上稅由上訴人自行負擔，對上訴人而言仍屬公平，上訴人抗辯：變相
    減薪一節，亦屬無稽。再者，核補所得稅性質上亦為上訴人所得之一，若核補所
    得稅所衍生之所得稅皆須由被上訴人負擔，則「核補所得稅所衍生之稅」亦有再
    衍生所得稅之問題，如此無止盡的延伸，被上訴人勢必須擔負高出原先核補所得
    稅差額甚多之金額，至此核補所得稅差額之「稅賦公平」基礎已生動搖，其不合
    理可見一般，是以核補所得稅差額之「薪給待遇」，須作一定之限縮，自屬當然
    ，被上訴人在八十八年以前，原為公營事業，於未有上級機關指示「核補所得稅
    差額」之所得亦須列入上述「薪給待遇」之前提下，被上訴人未將之列入，衡量
    兩造之利益，亦無不當。茲因上訴人未據實填報所得數額，致被上訴人溢付款項
　　，而上訴人對於在西元一九九二至一九九六年間已收受被上訴人對其針對稅上稅
　　之核補共二百三十九萬七千四百二十七元一節（詳表見台北銀行派駐海外人員任
　　職期間溢支各項所得及費用明細表，本院卷第一宗第一四五頁），亦不爭執，則
　　上訴人對於該已溢領尚未繳回之一百八十五萬九千一百四十三元，即屬無法律上
　　原因而受領之不當得利，被上訴人請求其繳回，實屬有據。
七、上訴人雖另謂：被上訴人變更稅額核補方式，等同變向減薪，應報台北市政府核
　　備始可施行，故在未受核可之前，應不可拘束上訴人云云。然查：台北市政府所
　　屬台北銀行股份有限公司用人費薪給管理要點第三點規定：台北銀行人員之薪給
　　，除主持人由本府報請行政院核定外，其餘人員，則由該行衡酌其事業生產力、
　　營運績效、用人費負擔能力及一般人務人員待遇調整幅度，擬訂待遇標準，報本
　　府核定，此規定乃源於行政院七十九年七月二十四日台七十九人政肆字第三０五
　　八九號函頒：「公營事業機構員工待遇授權訂定基本原則」（見原審卷第一宗證
　　物袋內）顯見已得行政院授權。況被上訴人業已請示台北市政府，而台北市政府
　　並核示比照中央信託局（七四）台總人０二二０號函辦理，如同前述，則被上訴
　　人顯已完成核備之手續。且被上訴人對於駐外地人員之所得稅差額核補，始終遵
　　循中央信託局函示原則而採稅上稅由員工個人負擔之原則辦理，更無何變更而須
　　再報請核備之理，上訴人上開主張尚嫌無據。
八、上訴人原在被上訴人營業部開立帳號０三八三九四號行員儲蓄存款帳戶，依民法
    第六百零二條第一項：「寄託物為代替物時，如約定寄託物之所有權移轉於受寄
    人，並由受寄人以種類、品質、數量相同之物返還者，為消費寄託。自受寄人受
    領該物時起，準用消費借貸之規定。」，又同法第六百零三條規定：「寄託物為
    金錢時，推定其為消費寄託。」，是以上訴人與被上訴人間，係屬消費寄託關係
    ，自屬無誤（最高法院七十三年度第十一次民事庭會議決議參照）。而消費寄託
    關係何時終止，依私法自治原則，得由當事人間自由約定。依兩造所簽訂之「行
    員儲蓄存款存戶約定事項」第十條規定：「本存款本行及存戶有權隨時終止。」
    （原審卷第一宗第四十七頁、第二八六頁，本院卷第一宗第七四頁），上訴人對
　　此亦不爭執（見原審卷第十八頁），是以被上訴人終止與上訴人間之存款關係，
　　尚非法所不許。上訴人雖辯稱：本件之退休員工優惠存款關係係為照顧公營行局
　　退休人員，具有安定行員退休生活之目，顯係公務員薪資福利範疇之一，與一般
　　不特定客戶之存款關係不可相提並論，被上訴人無比照一般存款關係任意片面終
　　止之權利云云，自非可取。上訴人既有依不當得利規定返還其溢領所得稅核補差
    額之義務，被上訴人於行員儲蓄存款契約合法終止後，就其應發還之存款債務與
    上訴人之不當得利應返還之義務相抵銷扣除後仍將其餘額五百零七萬零五百二十
    二元以行員儲蓄存款存入，自係其權利之正當行使，要無不法或無效可言，上訴
    人亦未因此受有損害，上訴人主張侵權行為，依民法第二百十三條、第一百十三
    條（競合請求）請求回復原狀及賠償損害（聲明第二項）均屬無據。又被上訴人
　　終止存款關係並抵銷上訴人溢領之稅差核補款項後，針對剩餘之五百零七萬五百
　　二十二元之原存款金額，上訴人主張受有自「八十八年十一月二十六日違法終止
　　」起至「八十九年一月四日恢復優惠利率存款關係日」止共一個月又八日按年息
　　百分之十三計算之利息損害共九萬六千二百五十五元，被上訴人亦應賠償云云（
　　聲明第三項）。惟被上訴人所為既非侵權行為，且存款關係既經被上訴人合法終
　　止，亦不負給付上訴人百分之十三優惠利率之義務，已敘明如前外，上訴人亦未
　　能證明被上訴人於優惠存款關係經合法終止後，被上訴人仍有計付優惠存款利息
　　之義務，況上訴人收受存款契約終止之通知時，雖有向被上訴人要求返還存款之
　　權利，惟上訴人並未舉證證明曾向被上訴人請求返還存款而為被上訴人所拒，致
　　使上訴人受有自存款契約終止之日起之利息損害，則關乎上訴人前揭利息損失，
　　自非被上訴人所應承擔，上訴人前揭主張亦無足取。
九、綜上，被上訴人確有溢支所得稅差額一百八十五萬九千一百四十三元予上訴人之
　　事實，上訴人無法律上原因受領該筆金額，即為不當得利。兩造存款契約終止後
　　，被上訴人復以部分應返還予上訴人之存款金額，抵銷前述上訴人所積欠被上訴
　　人之不當得利債務（見本院卷第一宗第六八頁），於法尚無不合。是以上訴人主
　　張被上訴人應回復優惠存款關係並返還已抵銷之款項暨賠償利息損失，為無理由
　　，不應准許。其假執行之聲請亦失所附麗，應併予駁回。原審為上訴人敗訴之判
　　決，及駁回其假執行之聲請，其所持理由與本院雖有不同，但結論並無不合。仍
　　應予維持。上訴意旨指摘原判決不當，求予廢棄改判，為無理由，應予駁回。
十、本件為判決基礎之事證已臻明確，兩造其餘攻擊防禦及立證方法核於判決結果不
　　生影響，毋庸一一論述，附此敘明。
十一、據上論結，本件上訴及追加之訴均為無理由，依民事訴訟法第四百四十九條第二
項、第七十八條，判決如主文。
中　　華　　民　　國　　九十一　　年　　　　三　　　月　　 　十二　　　 日
　　　　　　　　　　　　　　　民　事　第　十　七　庭
　　　　　　　　　　　　　　　　　審判長法　官　鄭　雅　萍
　　　　　　　　　　　　　　　　　　　　法　官　許　文　章
　　　　　　　　　　　　　　　　　　　　法　官　吳　謀　焰
右正本係照原本作成。
如不服本判決，應於收受送達後二十日內向本院提出上訴書狀，其未表明上訴理由者
，應於提出上訴後二十日內向本院補提理由書狀（均須按他造當事人之人數附繕本）
上訴時應提出委任律師或具有律師資格之人之委任狀；委任有律師資格者，另應附具
律師及格證書及釋明委任人與受任人有民事訴訟法第四百六十六條之一第一項但書或
第二項（詳附註）所定關係之釋明文書影本。
中　　華　　民　　國　　九十一　　年　　　　三　　　月　　 　十四　　 　日
　　　　　　　　　　　　　　　　　　　　書記官　黃　瑞　芬
附註：
民事訴訟法第四百六十六條之一（第一項、第二項）
對於第二審判決上訴，上訴人應委任律師為訴訟代理人。但上訴人或其法定代理人具
有律師資格者，不在此限。
上訴人之配偶、三親等內之血親、二親等內之姻親，或上訴人為法人、中央或地方機
關時，其所屬專任人員具有律師資格並經法院認為適當者，亦得為第三審訴訟代理人
。
